臺灣高等法院臺南分院刑事判決　　　　　九十一年度上更(一)字第三六六號　　Ｇ
　　　上　訴　人　臺灣臺南地方法院檢察署檢察官
　　　被　　　告　甲　○　○
　　　指定辯護人　本院公設辯護人　乙　○　○
右上訴人因被告偽造有價證券案件，不服臺灣臺南地方法院八十八年度訴字第七四九
號，中華民國八十八年九月廿三日第一審判決（起訴案號：臺灣臺南地方法院檢察署
八十八年度偵續字第四四號），提起上訴，經最高法院第一次發回更審，本院判決如
左：
      主      文
上訴駁回。
      理      由
一、公訴意旨略以：被告甲○○於民國八十七年五月間之某日，在不詳地點，利用丙
    ○○將空白支票交由保管之機會，違反被告丙○○與甲○○間「甲○○使用該批
    支票須知會丙○○，並由告訴人會同填載金額及發票年月」日之約定，未經丙○
    ○之同意，擅自填具支票之票面金額新台幣（下同）一千一百五十萬元及票面日
    期八十七年六月十五日，並將該支票背書轉讓予林振鈷（另經檢察官為不起訴處
    分）以支付債款。嗣於林振鈷復將該支票轉讓予黃國慶持向合作金庫行使權利時
    始得知上情，因認被告甲○○涉犯刑法第二百零一條第一項之偽造有價證券罪嫌
    。
二、公訴人認被告甲○○涉犯前開罪嫌，無非以右揭事實，業據告訴人丙○○指訴綦
    詳，並針對自己並未填妥上開支票交甲○○一節結證明確，且與同案被告林振鈷
    於偵訊時所述情節相符，另有告訴人丙○○與被告甲○○之對話錄音帶一份附卷
    可資佐證。又被告甲○○所供前開支票係其簽發，抑或告訴人、林振鈷所簽發，
    前後顯有矛盾，為主要論據。
三、按犯罪事實應依證據認定之，無證據不得推定其犯罪事實，刑事訴訟法第一百五
    十四條定有明文，又按認定不利於被告之事實，須依積極證據，苟積極證據不足
    為不利於被告事實之認定時，即應為有利於被告之認定，更不必有何有利證據（
    最高法院三十年上字第八一六號判例參照）。
四、訊據被告甲○○堅詞否認有何前揭犯行，辯稱：伊自丙○○處取得上開支票時即
    已由丙○○本人填具金額及日期等事項，況丙○○競選佳里鎮鎮長時之經費均經
    由伊向第三人借款，故八十四年三月六日丙○○拿了幾張已蓋好印鑑之空白支票
    交給伊，惟並未有使用時應會知丙○○填載金額、發票日之約定，另上開支票係
    償付丙○○之舊欠而提出行使等語。
五、經查：
（一）告訴人指稱八十四年三月六日有將已蓋用其印鑑之支票（票號0000000
      至0000000）五紙交予被告（原審卷二六頁反面、二七頁、八二頁反面
      、八七頁），而此五紙支票乃係告訴人於八十四年三月三日向台南縣佳里鎮農
      會領取之空白支票一本（支票號碼0000000至0000000號）內之
      支票，有該農會八十八年八月三日佳農信字第三四三號證明書在卷可憑（原審
      卷六六頁），另查告訴人同次領取支票一本即二十五紙中之票號000000
      0至0000000共五紙，業經分別於八十四年四月二十一日、四月二十六
      日、五月三十一日、五月二日及五月一日兌領，此亦有前開農會八十八年八月
      二日佳農信字第三四二號函附告訴人交易歷史記錄一份附卷可稽（原審卷四三
      、五九、六○頁），顯見該支票本之前五紙支票並未先行簽發，而係以第六紙
      即票號0000000支票先予使用甚明，互參被告於本院審理時所供稱八十
      四年三月六日是有向丙○○拿了幾張已蓋好印鑑之空白支票，其中支票號碼0
      000000、0000000兩紙係其已簽發使用等情（原審卷八二頁），
      足認告訴人確於八十四年三月六日有將票號0000000至0000000
      之五紙空白支票交予被告無誤，被告所辯前開票面金額一千五百萬元之支票係
      告訴人完成發票行為始交付其行使之辯解，尚非可信。況被告於原審八十八年
      七月二十九日；告訴人於八十八年九月二日調查中當庭書寫阿拉伯數字「８７
      ６１５」（原審卷二八、七三頁），核對被告所簽發之卷附四紙本票上之發票
      日、到期日（見八十七年度偵字第七五０四號偵查卷第一０一頁），及前開票
      面金額一千五百萬元支票上之發票日「８７年６月１５日」之筆跡，無論從筆
      勢疾澀、布局、體勢、間隔、神態、運筆神趣等筆跡慣性互核比對，均與被告
      字跡無扞挌之處，顯係同出自被告一人所書寫，而與告訴人之筆勢、神韻則明
      顯不同，肉眼立辨，故上開票面金額一千五百萬元之支票係被告所簽發，應可
      認定。
（二）次查，按空白支票上簽名蓋章後，授權他人自行填載面額日期等法定發票要件
      以供使用，係屬合法代理之有效行為。告訴人於原審八十八年九月二日調查中
      供稱：「被告因沒支票使用，要我借他（支票）」「（八十四年拿了幾張空白
      支票予被告？）五張，我並無指定須開多少金額及時間、用途。」等語（原審
      卷七十頁反面、七一頁），參據案外人林振鈷於提示支票時，佳里鎮農會職員
      吳淑美證述「（問：這張一千一百五十萬元退票後，通知發票人時，他如何說
      ？）他說讓他退票。「（問：有無說支票不是他開的？）沒有。」「沒有（爭
      執說支票不是他開的）」（偵卷三○頁）；證人即調解委員黃耀州證稱：丙○
      ○拿出一張空白支票，章已蓋好，交給甲○○填寫一千一百五十萬元的面額，
      丙○○拜託我拿去與黃陳玉珍換回跳票的那張支票，但她不同意，去之前還拿
      要換回的這張支票，去農會查印鑑對不對；調解時丙○○及甲○○各出一○二
      萬元，不夠部分由林振鈷先墊一下，丙○○沒有（爭執為何甲○○開一千多萬
      元的支票）」（偵卷二九、三一頁、三二頁反面）；證人即調解會秘書林劍秋
      證稱：「丙○○要求票要抽回，他另外拿出一張票，讓甲○○寫，再交給林振
      鈷及黃耀州拿去換票，但林振鈷不同意換票，回來協調不成立就解散了」「（
      問：協調中，丙○○有無質問甲○○為何開數額那麼大的票？）有，只有問而
      已，沒有發生爭執」（偵卷九二頁反面、九三頁）等各語觀之，告訴人非但要
      拿錢出面解決系爭票款，尚且交付蓋妥印鑑章之空白支票予被告填寫，意欲換
      回系爭支票，始終均未爭執系爭支票為被告所偽造，況且告訴人於原審亦坦承
      「（問：為何將空白支票予被告？）當初是朋友，我拿給他說要開要告訴我，
      以前也如此過，以前『開過』有告訴我，有些沒告訴我，但金額不大，我就沒
      計較。」（原審卷二六頁），亦見告訴人對於被告簽發其交付之空白支票，未
      加爭執，顯見被告簽發上開支票已獲得告訴人之授權，僅於支票簽具之後，須
      告知告訴人而已，縱未告知，係屬另一問題，亦不能認被告有何偽造有價證券
      犯行，至為明灼。
（三）另按告訴人之告訴，係以使被告受刑事訴追為目的，是其陳述是否與事實相符
      ，仍應調查其他證據以資審認，告訴人所指訴其與被告間約定「甲○○使用該
      批支票須知會丙○○，並由告訴人會同填載金額及發票年月」云云，不惟經被
      告堅詞否認，且告訴人亦自承上開約定並未以書面為之等語（原審卷八二頁反
      面），復無其他補強證據足以證明，衡情以五紙空白支票交予他人使用且未限
      定金額，所承風險至鉅，若非被告已得告訴人之概括授權，告訴人儘可告知被
      告欲用其支票時始親自取用，何以干冒遭濫開支票金額之風險一次交予被告五
      紙空白支票？而被告與告訴人居住同鎮，關係密切，被告欲用告訴人之支票時
      親往告訴人處取票即可，又何須取得空白支票卻仍應受限於「甲○○使用該批
      支票須知會告訴人，並由告訴人會同填載金額及發票年月」之約定，且負綦重
      之保管空白支票之責？況告訴人交空白支票予被告時就金額及時間、用途即無
      一限制，焉會有上開蛇足之約定？故告訴人指訴被告違反使用上開空白支票之
      約定，顯難憑信。
（四）至被告偵查中對於告訴人所提之錄音對話內容略以「（丙○○問：你要開支票
      為何沒有對我說？）甲○○答稱：我不知道，我有欠林里長林振鈷的錢，我也
      有開本票給他，我也不知道你那支票放他那裡多久了，林里長要開也沒有給我
      說，也沒有說開多少錢：：：」之對話並不否認（八十七年度偵字第七五○四
      號卷第十四、二四、二五頁），同時就該支票「交給林振鈷時，即已開好」等
      情，亦供承不諱，惟又辯稱錄音帶內容與丙○○之對話，是由來於丙○○常常
      來打擾他，伊覺得很煩，才有意將開票之行為推給林振鈷，希望丙○○去找林
      振鈷處理（八十八年度偵續字第四四號卷第十七、十八頁）；另一方面卻又辯
      稱伊自丙○○處取得支票時即已是金額、日期開好的支票云云，雖前後不符，
      或另有隱情。惟被告既未坦認其簽發支票須經告訴人之同意，尚不足憑此遽為
      不利被告之認定。
六、綜上所述，被告簽發上開支票乃係經告訴人之概括授權，自無涉犯偽造有價證券
    罪之餘地。另檢察官起訴事實，雖記載被告利用丙○○將空白支票交其保管之機
    會，未經丙○○同意，擅自簽發系爭支票交付予林振鈷等情，惟查告訴人於告訴
    狀載稱伊循被告央託交付空白（未載金額及票載發票年月日），以佳里鎮農會為
    付款人之支票一紙，又於偵查中供稱八十四年三月六日我在家裡交（支票）給甲
    ○○一張空白支票，他說沒支票，因朋友關係所以借他支票，支票幾張幾張借他
    而已，空白票借他（偵卷一頁反面、十二頁反面、十三頁、二三頁反面），告訴
    人既有借貸支票與被告使用，並非將支票交付被告保管，則被告簽發支票使用，
    難遽認有何侵占支票之情事，自難僅憑告訴人一人指訴遽入人罪，被告辯無上開
    犯行，尚堪採信。至被告甲○○與告訴人丙○○間有何債權債務關係及系爭支票
    之追索求償，係屬民事糾葛。此外，復查無其他積極證據足認被告有公訴人所指
    犯行，應認為不能證明被告犯罪。
七、原審因而諭知被告無罪，並無不合。檢察官上訴意旨仍執前詞指摘原判決諭知被
    告無罪為不當，非有理由，應予駁回。
據上論結，應依刑事訴訟法第三百六十八條，判決如主文。
本案經檢察官李傳來到庭執行職務。
中    華    民    國      九十一      年      十      月      十五      日
                                  臺灣高等法院臺南分院刑事第六庭
                                      審判長法官  楊    明    章
                                            法官  戴    勝    利
                                            法官  高    明    發
右正本證明與原本無異。
檢察官如不服本判決，應於判決送達後十日內向本院提出上訴書。
                                      法院書記官  李    梅    菊
中    華    民    國      九十一      年      十      月      十六      日
